最高法院刑事判決　　　　　　　　九十六年度台上字第六七號
上　訴　人　甲○○
選任辯護人　王東山律師
上　訴　人　乙○○
選任辯護人　徐光佑律師
　　　　　　林長泉律師
上列上訴人等因貪污案件，不服台灣高等法院中華民國九十五年
六月二十日第二審更審判決（九十二年度上更(一)字第五八四號，
起訴案號：台灣板橋地方法院檢察署八十七年度偵字第六０四七
、六九六一、六九六二、六九六三、八０七五、一四二四三、二
０四五二號），提起上訴，本院判決如下：
    主  文
原判決撤銷，發回台灣高等法院。
    理  由
本件原判決認定上訴人甲○○係台北縣政府工務局都市計畫課行
政組組長，負責台北縣中、永和地區指定建築線審核及核發等業
務；上訴人乙○○係同課約僱人員，負責台北縣板橋等地區建築
線指定業務，均為依據法令從事公務之人員。甲○○、乙○○各
基於概括之犯意，甲○○於民國八十四年至八十六年間，乙○○
於八十六年六、七月間審查轄區內指定建築線時，對於職務上之
行為，收受各該申請指定建築線業主交付之賄賂（詳如原判決事
實欄所載）等情。爰撤銷第一審關於上訴人等部分之判決，改判
仍論處上訴人等連續依據法令從事公務之人員，對於職務上之行
為，收受賄賂罪刑。固非無見。
惟查貪污治罪條例第五條第一項第三款所稱職務上之行為，係指
公務員在其職權範圍內應為或得為之行為而言；倘不應為而為，
或應為而不為或不當為之，而與其職責權限相違背者，則屬同條
例第四條第一項第五款所定違背職務之行為。原判決事實一、(一)
認定甲○○於八十五年十一月間，辦理台北縣永和市○○段四八
八地號等十六筆土地之「八五定－永一九－二三八四號」指定建
築線案件，利用截角不劃之機會，向業主索賄，因業主不同意，
乃擅將該基地加入同地段四八七及五０七地號土地，發出涵蓋十
八筆土地之指定建築線，造成五０七地號土地為畸零地。八十六
年一、二月間，同陽建設股份有限公司經理黃嘉明委請佳陽測量
企業有限公司負責人卓明正申請「八六定－永一九－三一九號」
指定建築線。甲○○即透過卓明正表示可私下將五０七地號畸零
地採劃圓弧截角方式予以剔除，但需支付新台幣（下同）五十萬
元之賄款。黃嘉明同意後，甲○○即將原核定之「八五定－永一
九－二三八四號」指定建築線案副本收回銷毀，並將存檔之正本
書圖，就現有巷道未劃截角部分塗改劃成圓弧截角，而變造該公
文書，逕行核准「八六定－永一九－三一九號」指定建築線。事
實一、(二)復認甲○○於八十六年六月十七日辦理「八六定－中０
五－一二六六號」指定建築線時，收受業主曹新泰建材行實際負
責人曹阿煌交付之賄款一萬元。嗣曹阿煌向台北縣政府工務局建
築管理課申請建築執照，發現指定之建築線僅列九筆土地，與申
請書所列十一筆地號土地不符，致遭退件。甲○○明知前開申請
案程序已終結，若增加地號必須重新申請，為索取賄賂，透過卓
明正向曹阿煌表示可以改圖抽換變造公文書之方式，將原先核准
之九筆地號土地指定建築線書圖，抽換加上山腳小段一二０之一
九及一二０之二０地號共十一筆土地之指定建築線書圖，但需支
付四萬元賄款。曹阿煌同意後，卓明正即收回先前核發之指定建
築線案件副本，交由甲○○更改，曹阿煌則簽發金額四萬元之支
票，交由卓明正兌現後轉交甲○○收受。又原判決事實二、(一)認
定乙○○於八十六年七月間，辦理「八六定－板０一－一六０七
號」指定建築線案件，因該建築線之基地一部分圍牆佔用台北縣
板橋市○○○段溪頭小段二０五之四一地號國有土地，業主林志
煥為避免購買上開國有土地之爭議，乃委由卓明正、劉寧堅向乙
○○說項，乙○○同意依職權核發建築線圖，而由林志煥簽發金
額十五萬七千元（測量費五萬七千元、賄款十萬元）之支票，交
由卓明正兌現後，將其中五萬元交付乙○○等情（見原判決第二
頁第五行至第四頁第三行、第八頁第十二行至第二十三行）。如
果無訛，甲○○將原已核准之建築線指定案件副本收回銷毀，並
將檔存之正本書圖就現有巷道未劃截角部分，塗改為圓弧截角，
予以變造；及將先前核發之指定建築線案件副本，以改圖抽換增
加地號之方式加以變造，是否屬其職務上應為或得為之行為，尚
非無疑。乙○○辦理上開指定建築線申請案件，其基地一部分圍
牆佔用國有土地，能否核發建築線圖？亦有深入探求之餘地。此
與判斷上訴人等所為是否違背職務攸關，實情如何，仍應究明釐
清，始足為判決之基礎。再，原判決認定甲○○辦理指定建築線
案件，先後向業主收受賄賂，金額依序（即原判決事實欄一、(一)
至(八)）為五十萬元、五萬元（業主曹新泰先後給付一萬元、四萬
元）、二萬元、二萬元、五萬元、二萬元、三千元、十萬元等情
。據此加總結果，甲○○收受賄賂之金額應為七十六萬三千元，
乃原判決主文諭知應予追繳沒收之金額為八十一萬三千元，與事
實之認定不相一致，亦有判決所載理由矛盾之違誤。上訴意旨指
摘原判決違背法令，尚非全無理由，應認仍有撤銷發回更審之原
因。又，原審就甲○○涉犯變造公文書（刑法第二百十一條）部
分，疏未依法告知該罪名俾為適當完足之防禦，更審時倘猶認犯
有該罪名，希注及之。至原判決不另為無罪諭知之部分，基於審
判不可分原則，應併發回之。
據上論結，應依刑事訴訟法第三百九十七條、第四百零一條，判
決如主文。
中    華    民    國  九十六  年    一    月    四    日
                      最高法院刑事第二庭
                          審判長法官  紀  俊  乾
                                法官  黃  正  興
                                法官  陳  東  誥
                                法官  賴  忠  星
                                法官  林  勤  純
      本件正本證明與原本無異
                                      書  記  官
中    華    民    國  九十六  年    一    月    五    日
                                                      Ｋ
